【裁判字號】    99,消債抗,27
【裁判日期】    990317
【裁判案由】    聲明異議（消債）
【裁判全文】
臺灣板橋地方法院民事裁定            99年度消債抗字第27號
抗  告  人
即  債務人  甲○○
代  理  人  徐維良律師
上列抗告人因消費者債務清理條例聲明異議事件，對於中華民國
99年1 月19日本院98年度執事聲字第173 號裁定提起抗告，本院
裁定如下：
    主    文
抗告駁回。
抗告程序費用新臺幣壹仟元由抗告人負擔。
    理  由
一、本件抗告意旨略以：社會福利性質之救助金，例如低收入戶
    補助、單親家庭補助等，自非消費者債務清理條例所稱固定
    數入之範疇，原審未查抗告人已將每月社會補助款新台幣（
    下同）11000元加計薪資18000元，提列於更生方案中每月收
    入29000元之中；而原裁定（98年度執事聲字第173號）所認
    社會補助使抗告人必要生活支出之金額減少，攸關債務人之
    還款金額與成數所見，係將社會救助金納入固定收入之計算
    範疇，牴觸法律規定。抗告人所提更生方案中，抗告人及其
    子女二人，合計三人之必要生活支出，每月僅提列20000 元
    ，遠低於台北縣98年度每人每月最低生活費10792 元，然抗
    告人罹患憂鬱症、抗告人之長女罹患第一型糖尿病，其中母
    女三人每月伙食費僅提列5000元、醫療費僅2000元，而抗告
    人領取之社會局補助款及家扶基金會補助，僅足以維持抗告
    人及其子女之最低生活水準，而抗告人98年度所領取之低收
    入戶身心障礙者租屋補助款4000元，因請領不易，若遽然減
    除租金支出，嗣後抗告人未符請領資格時，將使抗告人及其
    子女陷入無棲身之處的困境。爰依法提出抗告，請求廢棄原
    裁定；另原更生方案迫使抗告人解除子女醫療保險契約以清
    償債務，若法院決定駁回抗告，抗告人請求重提更生方案等
    語。
二、本件原裁定意旨係以：「債務人有薪資、執行業務所得或其
    他固定收入，法院認更生方案之條件公允者，得不經債權人
    會議可決，逕依債務人之聲請或依職權以裁定認可更生方案
    ，消債條例第64條第1 項定有明文。前裁定（98年度司執消
    債更字第401 號）認可抗告人所提出之更生方案，無非係以
    抗告人於98年11月11日提出之更生方案，所陳報之每月收入
    為2900 0元，扣除其必要支出20500元（含二名11歲及9歲子
    女之扶養費用）後，每月可還款金額8500元共清償八年，且
    以其保單解約價值169634元納入第三期清償，其清償金額占
    債權總額51.63%，認抗告人有極積謀職工作以清償債務之誠
    意，該更生方案應為合理公允，並逕依本條例第64條第1 項
    規定認可抗告人所提更生方案，固非無據。經查：抗告人雖
    主張其收入增加致已未符合領取社會補助之資格及既能穩定
    正常工作，代表憂鬱症減輕，亦將無法繼續請領身心障礙證
    明等語，而未於更生方案中將必要支出扣除未確定之補助款
    ，惟抗告人既係於98年11月10日始開始自峻天企業有限公司
    （下稱峻天公司）支薪每月18000 元，使固定收入增加為每
    月29000 元，則是否確使抗告人喪失社會補助之領取資格，
    尚待查明，且抗告人得否繼續領取社會補助使其必要生活支
    出之金額減少，攸關抗告人之還款金額與成數，自有詳加調
    查之必要。前裁定意旨未經調查，僅以補助款為每年聲請一
    次，補助款金額實際無法固定，逕認抗告人所提更生方案之
    條件公允而予以認可，亦未考量以有無領取補助款區別更生
    條件，尚有未洽，因而廢棄前裁定。」等情，並未認定將抗
    告人之補助款列入固定收入範圍之情事，此係依抗告人提出
    更生方案以月收入29000 元認列而來，至於所稱「使固定收
    入增加為每月29000 元」，則係指抗告人另兼職國華人壽月
    收入11000 元之意，並非指補助款之意。（至於抗告人提出
    更生方案所述之月收入29000元，除峻天公司月薪18000元外
    ，其餘是否係指兼職國華人壽月收入11000 元或係指社會補
    助11000 元之意，並不明確。）抗告人誤認原裁定係將社會
    補助款納入固定收入之計算範疇，牴觸法律規定等語，尚有
    未洽，要不可取。
三、抗告意旨另以：抗告人98年度所領取之低收入戶身心障礙者
    租屋補助款4000元，因請領不易，若遽然減除租金支出，嗣
    後抗告人未符請領資格時，將使抗告人及其子女陷入無棲身
    之處的困境等語。查原裁定係認定「抗告人從98年11月10日
    開始自峻天企業有限公司支薪每月18000 元，使固定收入增
    加為每月29000 元，則是否確使抗告人喪失社會補助之領取
    資格，尚待查明。且抗告人得否繼續領取社會補助使其必要
    生活支出之金額減少，攸關抗告人之還款金額與成數，自有
    詳加調查之必要。」等情，尚非無據，自無違誤。至於抗告
    人另陳稱：因在白天上班時自8時50分下午6時，兼職國華人
    壽難以兼顧，且兼職增加收入，將無法請領社會補助等語，
    則究竟抗告人所提出更生方案以每月29000 元作為更生方案
    之收入，用供計算清償債務金額，則此29000 元是否確屬固
    定收入，並不明確，究係以18000 元任職峻天公司之薪資收
    入，加計兼職國華人壽之11000 元，抑或係加計社會補助款
    ，既有不明確，自會影響核定更生方案之還款金額與成數與
    抗告人是否能按時清償之因素。此亦即抗告意旨所述「嗣後
    抗告人未符請領資格時，將使抗告人及其子女陷入無棲身之
    處的困境」，或者債權人安泰銀行對前裁定聲明異議「更生
    方案應區別有無領取補助款之情形而訂定，始屬公允。」，
    凡此均涉及更生方案之還款金額與成數，自應列入重要考量
    因素，原裁定基此認定，依法並無違誤之處。
四、按社會補助款為政府扶助弱勢、維持基本生活所需，非屬用
    以償還更生方案債務之固定收入，惟非不得於更生方案，加
    以斟酌就債務人固定收入部分減少債務人基本生活支出之考
    量，亦即就基本生活支出部分，如已有社會補助款得以支付
    ，則債務人之固定收入所應負擔之基本生活費用即得減少之
    至明。且受補助之抗告人如何分配、運用補助款，係屬抗告
    人自主考量之範圍，抗告人於98年11月11日向司法事務官提
    出更生方案：「願待認可更生方案裁定確定後8 年內清償，
    以1個月為1期，每期8500元，共計96期，另於更生方案履行
    第三期，將保單解約價值169634元依債權比例清償所有債權
    人，清償總額985634元，占總債務額0000000元之51.63% 。
    」（見前審卷98年11月11日訊問筆錄），自係以每月收入29
    000 元作為其計算清償債務之基礎，是依前裁定所示更生方
    案中，尚將社會補助款列入收入範圍內考量，則抗告人所陳
    述除固定收入外，另有社會補助收入，惟此社會補助是否在
    更生方案中所定應清償之年數內均屬固定，而得減少抗告人
    就其固定收入用以支出基本生活費用部分，自屬攸關抗告人
    更生方案清償之金額及成數，此為抗告人抗告意旨及前裁定
    之異議人安泰商業銀行股份有限公司（下稱安泰銀行）聲明
    異議之主旨所在，則司法事務官於審酌本件更生方案是否可
    行之際，自應加以審究考量之。又抗告人陳稱因在白天上班
    時自8時50分下午6時，兼職國華人壽難以兼顧，且兼職增加
    收入，將無法請領社會補助等語，並未明確表明月入 29000
    元之內含，就此部分，殊有再予詳細確認之必要。是原裁定
    廢棄前裁定，自無不當，抗告意旨指摘原裁定為不當，求予
    廢棄，尚不可取，應予駁回。本件既經廢棄前裁定，自應由
    本院司法事務官依法繼續審究辦理，至於抗告人聲請應准抗
    告人重提更生方案乙節，則係司法事務官於繼續辦理本件更
    生方案時，應依職權審酌辦理事項，非本件抗告程序所得審
    究，附此敘明。
五、結論，本件抗告為無理由，依消費者債務清理條例第11條第
    2項、第15條，民事訴訟法第495條之1第1項、第449條第1項
    、第95條、第78條，裁定如主文。
中    華    民    國    99    年    3    月    17     日
                  民事第二庭審判長法  官  陳麗玲
                                  法  官  陳財旺
                                  法  官  李行一
以上正本證明與原本無異。
本裁定不得抗告。
中    華    民    國    99    年    3    月    17     日
                                  書記官  蔡於衡

司法院資訊處製作；財團法人民間司法改革基金會備份。
